ACORDAO-COMPLETO-2464747

ACÓRDÃO 7814/2021 ATA 16/2021 - SEGUNDA CÂMARA

VISTOS, relatados e discutidos estes autos que tratam de Pedido de Reexame interposto por Christina Rodrigues Martins Sik, vinculada ao Senado Federal, por meio do qual se insurge contra o Acórdão 4442/2020-TCU-Segunda Câmara, o qual, entre outras medidas, considerou seu ato de aposentadoria ilegal e negou-lhe registro;
ACORDAM os Ministros do Tribunal de Contas da União, reunidos em Sessão da 2ª Câmara, ante as razões expostas pelo Relator, e com fundamento nos arts. 32, parágrafo único, 33 e 48, da Lei 8.443/1992, em:
9.1. conhecer do Pedido de Reexame para, no mérito, negar-lhe provimento; e
9.2. dar ciência desta decisão à recorrente e aos demais interessados.

Pedido de reexame (peça 16) interposto pela Sra. Christina Rodrigues Martins Sik, ex-servidora do Senado Federal, contra o Acórdão 4.442/2020 TCU2ª Câmara (peça 7), que teve como relator o Ministro Augusto Nardes.

Segunda Câmara

Senado Federal.

3. Interessados/Responsáveis/Recorrentes:
3.1. Interessada: Christina Rodrigues Martins Sik (XXX.280.391-XX).
3.2. Recorrente: Christina Rodrigues Martins Sik (XXX.280.391-XX).

13.1. Ministros presentes: Augusto Nardes (na Presidência), Aroldo Cedraz (Relator) e Raimundo Carreiro.
13.2. Ministro-Substituto convocado: Marcos Bemquerer Costa.
13.3. Ministro-Substituto presente: André Luís de Carvalho.

AROLDO CEDRAZ

Ministro Augusto Nardes.

Adoto como Relatório e transcrevo a seguir a instrução de peça 29, com a qual anuiu o corpo dirigente da Sefip (peça 30) , bem como o Ministério Público junto ao Tribunal (peça 31) :
"INTRODUÇÃO
1.	Trata-se de pedido de reexame (peça 16) interposto pela Sra. Christina Rodrigues Martins Sik, ex-servidora do Senado Federal, contra o Acórdão 4442/2020-TCU-Segunda Câmara (peça 7) , que teve como relator o Ministro Augusto Nardes.
1.1	A deliberação recorrida tem o seguinte teor:
VISTOS, relatados e discutidos estes autos em que se aprecia o ato de concessão de aposentadoria de Christina Rodrigues Martins Sik no cargo de Técnico Legislativo do Senado Federal,
ACORDAM os ministros do Tribunal de Contas da União, reunidos em Sessão da Segunda Câmara, ante as razões expostas pelo relator e com fundamento no art. 71, inciso III, da Constituição Federal, c/c arts. 1º, inciso V, e 39, inciso II da Lei 8.443/1992, e art. 260 do Regimento Interno do TCU, em:
9.1 considerar ilegal e negar o registro do ato constante do presente processo;
9.2 dispensar o ressarcimento das quantias indevidamente recebidas de boa-fé, consoante o disposto no Enunciado 106 da Súmula de Jurisprudência do TCU;
9.3 determinar à Unidade Jurisdicionada que:
9.3.1 abstenha de realizar pagamentos para o ato ora apreciado pela ilegalidade, no prazo 15 (quinze) dias, contados a partir da ciência desta deliberação, sujeitando-se a autoridade administrativa omissa à responsabilidade solidária, nos termos do art. 262, caput, do Regimento Interno do TCU;
9.3.2 emita novo ato de aposentadoria e submeta-o a registro deste Tribunal no prazo de 30 (trinta) dias, após corrigidas as falhas que ensejaram a ilegalidade do ato;
9.3.3 comunique à interessada do teor desta decisão, alertando-a de que o efeito suspensivo proveniente da interposição de eventuais recursos não a exime da devolução dos valores percebidos indevidamente após a respectiva notificação, caso os recursos não sejam providos;
9.3.4 no prazo de 30 (trinta) dias, contados da ciência da decisão, envie a este Tribunal documentos comprobatórios de que a interessada está ciente do julgamento deste Tribunal.
HISTÓRICO
2.	O ato de aposentadoria foi julgado ilegal em razão de constar a incorporação da vantagem "opção" e a incorporação da parcela de 2/10 da função comissionada de nível FC-8, sem que a servidora tenha exercido tal função durante o tempo suficiente para fazer jus a essa incorporação (ato à peça 2) .
2.1	Sobre o instituto da "opção", o Ministro Benjamin Zymler, por ocasião da apreciação do TC Processo 027.914/2013-5 (Acórdão 2988/2018-TCU-Plenário, Sessão de 12/12/2018) , apresentou voto revisor cujas razões foram integralmente acolhidas pela relatora, Ministra Ana Arraes. O voto fornece um histórico bastante didático e esclarecedor, o qual será reproduzido com alguns ajustes de forma, supressões e adições, nos termos a seguir.
Da vantagem "opção"
6. Em síntese, a vantagem conhecida como "opção" constituía uma fração variável, conforme definido em lei, da remuneração do cargo em comissão/função de confiança.
7. Era um direito conferido ao servidor ocupante de cargo efetivo, que assumia cargo em comissão ou função de confiança, de continuar a ser remunerado com base em seu cargo efetivo, mas com acréscimo decorrente do exercício do novo cargo/função.
8. A vantagem tinha por objetivo conferir estímulo financeiro para que o servidor efetivo ocupasse cargo em comissão cuja remuneração fosse inferior à do cargo efetivo.
9. Aparentemente, o primeiro normativo que tratou da matéria foi a Lei 4.345/1964, que assim dispôs (grifei) :
"Art. 1º As tabelas de vencimentos dos cargos efetivos e em comissão, referidas no art.1º da Lei nº 4.242, de 17 de julho de 1963, ficam substituídas pelas seguintes:
.................................................................................................................................................
 § 2º Ao funcionário nomeado para o exercício de cargo em comissão é facultado optar pelo vencimento do símbolo, previsto na tabela b constante dêste artigo, ou pela percepção do vencimento e demais vantagens de seu cargo efetivo acrescido de gratificação fixa, correspondente a 20% (vinte por cento) do valor do símbolo do cargo em comissão respectivo."
10. Igual disciplina foi mantida pelo Decreto-Lei 1.445/1976 (que tratava da remuneração dos servidores civis do Poder Executivo, dentre outros) . Segundo o art. 3º, a vantagem correspondia a 20% do vencimento do Grupo Direção e Assessoramento Superiores (DAS) .
 (...) 
12. A legislação foi sendo alterada ao longo do tempo, de modo que não só o percentual foi alterado como também foram acrescidas outras vantagens/gratificações ao "optante" pela remuneração do cargo efetivo.
13. O Decreto-Lei 2.270/1985, por exemplo, permitiu a inclusão da vantagem "representação mensal" no cálculo da vantagem "opção". O Decreto-Lei 2.365/1987 (art. 10) elevou o percentual para 50% e a Lei 7.706/1988 (art. 4º) , para 55%.
14. A Lei 8.538/1992 alterou a composição da parcela "opção", que foi acrescida de 55% da gratificação GADF (Gratificação de Atividade por Desempenho de Função) , criada pela Lei Delegada 13/1992.
15. Assim, quando da edição da Lei 8.538/1992, a "opção" passou a ser: 55% do vencimento do DAS + 55% da GADF + representação mensal.
16. A Lei 8.911/1994 disciplinou o cálculo da opção para os servidores do Poder Executivo, além de tratar do instituto da incorporação de "quintos", previsto no art. 62 da Lei 8.112/1990. À guisa de clareza, transcrevo o citado dispositivo:
Lei 8.911/1994
"Art. 2º É facultado ao servidor investido em cargo em comissão ou função de direção, chefia e assessoramento, previstos nesta Lei, optar pela remuneração correspondente ao vencimento de seu cargo efetivo, acrescido de cinqüenta e cinco por cento do vencimento fixado para o cargo em comissão, ou das funções de direção, chefia e assessoramento e da gratificação de atividade pelo desempenho de função, e mais a representação mensal.
Parágrafo único. O servidor investido em função gratificada (FG) ou de representação (GR) , ou assemelhadas, constantes do Anexo desta Lei, perceberá o valor do vencimento do cargo efetivo, acrescido da remuneração da função para a qual foi designado."
17. A remuneração dos cargos em comissão prevista na Lei 8.911/1994 e que servia de base de cálculo para a vantagem "opção" continuou a ser composta de vencimento básico, GADF e representação mensal.
18. As alterações no cálculo da vantagem "opção" continuaram ao longo do tempo. Cito, por exemplo, a Lei 9.030/1995, que estabeleceu que a vantagem equivaleria a 25% da remuneração total do cargo ou função, para os DAS 4 a 6 (art. 2º) , que passou a ser paga em rubrica única (sem GADF ou representação mensal) . Também previu o pagamento de uma parcela variável, equivalente à diferença entre a remuneração efetiva e a remuneração do cargo em comissão.
19. Já a Lei 11.526/2007, alterada pela Lei 12.094/2009, fixou a "opção" como 60% da remuneração do cargo em comissão.
20. No âmbito do Poder Judiciário, a Lei 9.421/1996 estabeleceu que a "opção" equivaleria a 70% do vencimento básico da função de confiança.
21. Importante registrar que algumas funções - geralmente as de menor valor e ocupadas exclusivamente pelos servidores efetivos - são pagas em valor integral, juntamente com a remuneração do cargo efetivo.
22. São as chamadas funções gratificadas ou funções de representação (vide parágrafo único do art. 2º da Lei 8.911/1994) . Diversamente dos cargos em comissão, que exigem o afastamento do servidor de seu cargo efetivo, as funções gratificadas não constituem cargo à parte. São apenas gratificações pagas aos servidores efetivos em razão da assunção de maiores responsabilidades.
23. Nesses casos, o servidor não recebe a "opção" - já que não tem entre o que optar -, mas, sim, o valor da função gratificada, juntamente com a remuneração de seu cargo efetivo.
24. As vantagens decorrentes do exercício de cargo em comissão/função de confiança e função gratificada são de natureza pro labore faciendo, assim como adicionais pagos em razão das condições específicas de trabalho (insalubridade, trabalho noturno etc.) . Ou seja, são de natureza transitória, uma vez que o servidor somente a elas faz jus quando no exercício do cargo ou função.
 (...) 
27. Uma vez que a aposentadoria ocorre no cargo efetivo e os proventos guardam relação com esse cargo, não há como imaginar que vantagens associadas ao cargo em comissão possam compor os proventos de aposentadoria, salvo autorização legal. [Isso em virtude do princípio da legalidade. De fato, é nesse sentido que a sábia lição de Hely Lopes Meirelles vem nos ensinar:
"Na Administração Pública não há liberdade nem vontade pessoal. Enquanto na administração particular é lícito fazer tudo que a lei não proíbe, na Administração Pública só é permitido fazer o que a lei autoriza. A lei para o particular significa 'pode fazer assim'; para o administrador público significa 'deve fazer assim'" (in Direito Administrativo Brasileiro, 33ª ed., São Paulo: Malheiros Editores, 2007, p. 87-88) ].
 (...) 
30. A Lei 8.112/1990 [...] disciplinou a matéria nos seguintes termos (grifei) :
"Art. 193. O servidor que tiver exercido função de direção, chefia, assessoramento, assistência ou cargo em comissão, por período de 5 (cinco) anos consecutivos, ou 10 (dez) anos interpolados, poderá aposentar-se com a gratificação da função ou remuneração do cargo em comissão, de maior valor, desde que exercido por um período mínimo de 2 (dois) anos.                    § 1° Quando o exercício da função ou cargo em comissão de maior valor não corresponder ao período de 2 (dois) anos, será incorporada a gratificação ou remuneração da função ou cargo em comissão imediatamente inferior dentre os exercidos.                   § 2° A aplicação do disposto neste artigo exclui as vantagens previstas no art. 192, bem como a incorporação de que trata o art. 62, ressalvado o direito de opção"  (negrito acrescido) .
[É sobremodo importante ressaltar que o direito de opção, que consta no § 2º supra, diz respeito à opção entre as vantagens dos quintos, da prevista no art. 193 e do art. 192 - e não à parcela vulgarmente chamada de "opção"].
31. A composição dos proventos deferidos ao servidor que optava por se aposentar na forma do caput dependia do tipo de cargo ou função ocupada.
32. Se ex-ocupante de cargo em comissão, os proventos equivaleriam à remuneração desse cargo. Se ocupante de função gratificada, que é vinculada ao exercício de cargo efetivo, os proventos do servidor seriam compostos pela remuneração do cargo efetivo acrescida da gratificação de função. Isso porque, no último caso, não se trata de um cargo autônomo, com estrutura remuneratória própria, mas de uma mera gratificação paga ao servidor efetivo.
33. Veja-se que esse dispositivo legal não mencionava expressamente a possibilidade de deferir ao inativo, que preencheu seus requisitos, a parcela da retribuição dos cargos em comissão/função de confiança, conhecida como "opção", nada obstante ressalve, em seu §2º, o "direito de opção".
 (...) 
35. O § 2º do art. 193 da Lei 8.112/1990 apenas autorizava que o servidor optasse por se aposentar na forma do caput ou carreasse para os proventos de aposentadoria (calculados com base na remuneração do cargo efetivo) as vantagens previstas nos arts. 62 e 192 da Lei 8.112/1990.
36. Nessa linha de raciocínio, poder-se-ia argumentar que não existe amparo legal para o pagamento da "opção" para os inativos, uma vez que a Lei 8.112/1990 não menciona expressamente essa possibilidade.
37. Contudo, seria também possível extrair diretamente do caput, mediante interpretação extensiva, a autorização para o pagamento da parcela "opção" ao inativo. Se o dispositivo conferia ao ex-ocupante de cargo em comissão o direito de ter seus proventos calculados com base na remuneração desse cargo, não seria desarrazoado conferir a esse servidor o direito de acrescer a seus proventos de cargo efetivo a parcela "opção". Desse modo, estar-se-ia conferindo ao ex-ocupante do cargo em comissão tratamento semelhante ao do servidor investido em função gratificada.
38. Isso porque, em muitos casos, a remuneração do cargo em comissão era inferior à do cargo efetivo. Consequentemente, muitos desses servidores não se beneficiariam do art. 193 da Lei 8.112/1990, ao contrário daqueles que ocuparam função gratificada.
39. Todavia, essa interpretação não se coaduna com o pagamento de "quintos", dada a vedação contida no § 2º do art. 193 da Lei 8.112/1990.
40. A razão da vedação de acumulação das vantagens era claramente evitar o bis in idem nos proventos de inatividade, haja vista que a finalidade do pagamento das vantagens era uma só: assegurar estabilidade financeira na inatividade ao servidor que assumiu maiores responsabilidades quando na atividade.
41. Não invalida esse raciocínio o fato de que era possível pagar, na atividade, a vantagem dos "quintos" cumulativamente com a gratificação de função ou com a "opção". Isso é uma distorção do instituto dos "quintos", pois, em vez de assegurar a estabilidade financeira àquele que se afastasse do cargo ou função, acabava por elevar a remuneração do cargo efetivo ainda quando no exercício do cargo em comissão ou função. Entretanto, isso era prevista em lei, o que não ocorre no caso da inatividade.
 (...) 
47. Quando o servidor é necessariamente remunerado com base no cargo efetivo e recebe uma gratificação fixada em lei, deve-se observar a vedação de pagamento cumulativo da gratificação de função com as vantagens previstas nos arts. 62 ("quintos"/"décimos") e 192 da Lei 8.112/1990.  Nesse sentido, cito, dentre inúmeros outros, a Decisão 47/2001-Plenário (rel. Ministro Benjamin Zymler) e os Acórdão 645/2003-TCU-Plenário (rel. Ministro Walton Alencar Rodrigues) e 814/2005-1ª Câmara (relator Ministro Marcos Vilaça) , proferido em processo de inspeção.
 (...) 
78. Apesar de não haver expressa previsão legal, a jurisprudência de mais de trinta anos vem aceitando a inclusão da parcela "opção" (pagamento de uma fração da remuneração do cargo em comissão ao servidor que opta pela remuneração do cargo efetivo) nos proventos do inativo que implementou os requisitos do art.180 da Lei 1.711/1952 ou do art. 193 da Lei 8.112/1990. [Nada obstante, não é possível o pagamento da parcela "opção" - quando prevista em lei - com a vantagem dos "quintos", ex vi do disposto no § 2º do art. 193 da Lei 8.112/1990].
 (...) 
102. A EC 20/1998 impõe que os proventos da inatividade sejam calculados com base na remuneração do cargo efetivo e que não a superem no momento da concessão da aposentadoria. Assim, todos os servidores que não implementaram as condições para a aposentação até 15/12/1998 [véspera da vigência da EC 20/1998] (...) não fazem jus à percepção de FC ou da parcela "opção" (se existente na estrutura remuneratória) nos proventos de aposentadoria (negritos acrescidos) .
 (...) 
112. A aposentadoria deve observar as regras vigentes no momento da implementação de todos os requisitos legais para a concessão do benefício previdenciário, motivo pelo qual não é possível entender que o servidor tenha algum direito adquirido a determinada vantagem paga na aposentadoria até que lhe seja assegurado o próprio direito à inativação.
113. Portanto, sob o ponto de vista legal, o cumprimento das exigências do art. 193 da Lei 8.112/1990, por si só, é irrelevante e não produz consequências jurídicas caso não tenham sido atendidos os requisitos para a constituição da situação jurídica na qual a vantagem é devida: a aposentadoria.
[É nesse sentido o disposto no art. 7º da Lei 9.624/1998 (grifos acrescidos) :
"Art. 7º É assegurado o direito à vantagem de que trata o art. 193 da Lei nº 8.112, de 1990, aos servidores que, até 19 de janeiro de 1995, tenham completado todos os requisitos para obtenção de aposentadoria dentro das normas até então vigentes.
Parágrafo único. A aplicação do disposto no caput exclui a incorporação a que se referia o art. 62 e as vantagens previstas no art. 192 da Lei nº 8.112, de 1990."]
114. Assim, os servidores que não se encontravam em condições de se aposentar quando da revogação do art. 193 do Regime Jurídico Único (até 18/1/1995) não podem se beneficiar dessa vantagem.
2.2.	Além disso, há o firme entendimento de que "é vedado ao servidor público carrear para os proventos da aposentadoria ou para a pensão por ele instituída parcela da remuneração sobre a qual não incidiu desconto previdenciário", conforme restou assentado, por exemplo, no Acórdão 5919/2019-TCU-Primeira Câmara, rel. o Ministro Benjamin Zymler. Ressalva-se, na hipótese, as gratificações de caráter geral, criadas após a jubilação do servidor com direito à paridade de proventos, desde que não tenham natureza pro labore faciendo.
Dos fundamentos para o julgamento pela ilegalidade da presente aposentadoria
2.3.	O ato de aposentadoria (peça 2) informa que a recorrente conta com 33 anos, 6 meses e 12 dias de tempo de serviço, sendo a vigência do ato a partir de 1/12/2014, com fundamento na EC 47/2005. Assim, verifica-se que a recorrente adquiriu o direito à aposentação após a vigência da EC 20/1998.
2.4.	Dessa forma, a presente concessão é ilegal porque:
	a) houve violação à regra constitucional, introduzida pela Emenda Constitucional 20/1998, que limita o valor dos proventos à remuneração do cargo efetivo;
	b) a jurisprudência apregoa que é vedado ao servidor público carrear para os proventos da aposentadoria ou para a pensão por ele instituída parcela da remuneração sobre a qual não incidiu desconto previdenciário, ressalvando-se as gratificações de caráter geral, criadas após a jubilação do servidor com direito à paridade de proventos, desde que não tenham natureza pro labore faciendo;
	c) houve incorporação da parcela de 2/10 da função comissionada de nível FC-8, sem que a servidora tenha exercido tal função durante o tempo suficiente para fazer jus a essa incorporação.
ADMISSIBILIDADE
3.	Reitera-se o exame de admissibilidade realizado pelo Sar/Serur (peça 19) , que opinou pelo conhecimento do recurso, nos termos do artigo 48 da Lei 8.443/1992, c/c os artigos 285 e 286, parágrafo único, do Regimento Interno do TCU, suspendendo-se os efeitos dos subitens 9.1, 9.3, 9.3.1 e 9.3.2 do Acórdão 4442/2020-TCU-Segunda Câmara. O Ministro Aroldo Cedraz conheceu do recurso na forma proposta por esta unidade técnica (peça 21) .
EXAME DE MÉRITO
Delimitação
Constitui objeto do presente recurso definir se:
houve ofensa à EC 20/1998;
houve a incidência da contribuição previdenciária sobre a vantagem "opção";
houve violação aos princípios da segurança jurídica e da isonomia;
houve violação ao direito adquirido;
houve violação ao princípio da irretroatividade de nova interpretação;
Da ofensa à EC 20/1998
4.1. A recorrente afirma não ter havido violação à EC 20/1998, com base nos seguintes argumentos:
5.2.	Primeiramente, é necessário ressaltar o acerto do Acórdão nº 2.076, de 2005, prolatado sete anos após a EC 20, de 1998 - pelo mesmo Plenário do TCU, mas com composição diversa da atual.
5.3.	O Acórdão nº 2.076, de 2005, foi proferido após um longo período de estudo, maturidade interpretativa e de compreensão da Emenda nº 20, de 1998, e, mesmo assim, chegou ao acertado entendimento de que o direito à vantagem da "Opção" era adquirido com o só preenchimento dos requisitos do art. 193 da Lei nº 8.112, de 1990, ficando suspensa apenas a condição imposta pelo legislador para a sua percepção, que era e é a aposentação do servidor.
5.4.	E, por se tratar de direito adquirido anteriormente à promulgação da EC 20, de 1998, apenas com condição suspensiva para o seu recebimento, tal vantagem não se sujeitaria a eventuais restrições impostas pela mencionada emenda, mas tão só à condição na lei de regência determinada, salvo se, e somente se, considerada a inexistência de direito adquirido a regime jurídico, a própria EC nº 20, de 1998, o tivesse fulminado expressamente, mas de forma compensatória, a fim de evitar o decesso no valor dos proventos, o que, entretanto, não foi o caso.
5.5.	O Acórdão 1.599/2019, claramente viola o teor do art. 2º, parágrafo único, inciso XIII, da Lei nº . 9.784/99, o qual estabelece que novas interpretações legais adotadas pela Administração Pública não podem ser aplicadas retroativamente.
5.6.	Viola ademais o disposto nos artigos 21 e 24 do Decreto-Lei nº 4.657/1942 (Lei de Introdução às Normas do Direito Brasileiro) com a redação introduzida pela Lei nº 13.655/2018.
5.7.	A observância dos ditames da chamada Lei de Introdução às Normas do Direito Brasileiro (Decreto-Lei nº 4.657/1942) reveste-se de importância ainda mais premente em toda e qualquer operação de hermenêutica legal desenvolvida em face do ordenamento jurídico pátrio.
5.8.	O entendimento proferido no Acórdão 2.076/2005 assegurou a vantagem decorrente de opção prevista no artigo 2º. da lei 8.911/1994 aos servidores que, até a data de 18/01/1995, tenham satisfeito os pressupostos temporais estabelecidos no art. 193 da Lei 8.112/90, AINDA QUE SEM OS REQUISITOS PARA APOSENTADORIA EM QUALQUER MODALIDADE.
5.9.	Diante dos artigos inseridos, o pagamento na aposentadoria da parcela denominada "opção" aos servidores públicos que tenham satisfeito, até a data de 18 de janeiro de 1995, os pressupostos temporais estabelecidos no art. 193 da Lei 8.112/1990, não viola o § 2º do art. 40 da Constituição Federal.
5.10.	Destarte, e além de todas as argumentações aqui ofertadas, não cabe ao Plenário do TCU impor restrições ao exercício de um direito quando o legislador não o fez, não o tendo feito nem mesmo a EC 20, de 1998, de vez que a vantagem da "Opção", na interpretação do Plenário do TCU na ocasião da edição do Acórdão nº 2.076, de 2005, e do Supremo Tribunal Federal, por meio do MS 25.405, fora adquirida pelo servidor ainda em atividade, ou seja, quando se encontrava no exercício do cargo efetivo, não sendo correta, pois, data maxima venia, a conclusão a que chegou o Acórdão nº 1.599, de 2019, de que a parcela da "Opção" decorrente da incorporação autorizada pelo art. 193 da Lei nº 8.112, de 1990, não se trataria de parcela permanente vinculada ao cargo efetivo em que se dará a aposentadoria.
5.11.	Em face disso, ao contrário do que afirmado no Acórdão 4442, de 2020, não há qualquer violação ao art. 40, § 2º, da Constituição Federal, porquanto se trata de parcela incorporada e permanente, concedida em atividade ao servidor, no exercício do cargo efetivo em que se dará a aposentadoria, para percepção futura, qual seja, na aposentadoria.
Análise:
5.12.	O art. 41 da Lei 8.112/1990 assim dispõe:
Art. 41.  Remuneração é o vencimento do cargo efetivo, acrescido das vantagens pecuniárias permanentes estabelecidas em lei.
5.13.	Ora, as vantagens decorrentes do exercício de cargo em comissão/função de confiança e função gratificada são de natureza pro labore faciendo. É dizer: são de natureza transitória, uma vez que o servidor somente a elas faz jus quando no exercício do cargo ou função.
5.14.	Sendo assim, diferentemente do alegado pela recorrente, não integra a remuneração dos servidores públicos federais a parcela vulgarmente chamada de "opção", por ter natureza transitória, e não permanente.
5.15.	No que tange à definição de remuneração prevista na Lei 8.852/1994, é de se observar que se aplica, tão somente, ao regramento dessa norma, conforme se depreende do disposto em seu art. 1º:
Art. 1º Para os efeitos desta Lei, a retribuição pecuniária devida na administração pública direta, indireta e fundacional de qualquer dos Poderes da União compreende:
 (...) 
III - como remuneração, a soma dos vencimentos com os adicionais de caráter individual e demais vantagens, nestas compreendidas as relativas à natureza ou ao local de trabalho e a prevista no art. 62 da Lei nº 8.112, de 1990, ou outra paga sob o mesmo fundamento, sendo excluídas:
 (...) 
5.16.	Assim, verifica-se que houve violação ao § 2° do art. 40 da Constituição Federal, com a redação dada pela Emenda Constitucional 20/1998, que assim dispunha:
§ 2º Os proventos de aposentadoria e as pensões, por ocasião de sua concessão, não poderão exceder a remuneração do respectivo servidor, no cargo efetivo em que se deu a aposentadoria ou que serviu de referência para a concessão da pensão (grifos acrescidos) .
5.17.	Neste caso concreto, o ato de aposentadoria, editado em 1º de dezembro de 2014, foi considerado ilegal pela violação ao referido § 2° do art. 40 da Constituição Federal, uma vez que nos proventos dessa aposentadoria há a vantagem "opção", sendo que esta não integra a remuneração do cargo efetivo em que se deu a inativação.
5.18.	Por tais razões, opina-se pela rejeição dos argumentos apresentados.
Da incidência da contribuição previdenciária sobre a "opção"
6.1.	A recorrente neste ponto procura sustentar a inexigibilidade de contribuição previdenciária sobre a vantagem "opção", apresentando para tanto os seguintes argumentos:
6.2.	Conquanto o Acórdão nº 4442, de 2020, para negar à recorrente o direito à vantagem da "Opção", tenha se limitado ao único fundamento de impossibilidade de percepção na inatividade de remuneração superior à recebida em atividade, que foi exaustivamente superado pelas razões constantes dos tópicos anteriores, o Acórdão nº 1.599, de 2019, que o inspirou, acresceu o fundamento da suposta ausência de contribuição previdenciária da parcela da "Opção" para negar o mesmo direito.
6.3.	Por essa razão, tendo em conta o princípio da eventualidade, a recorrente esclarece que sobre as funções por ela exercidas e que originaram a aquisição do direito à parcela da "Opção" com fundamento no art. 193 da Lei nº 8.112, de 1990, incidiu o recolhimento das contribuições previdenciárias.
6.4.	Ademais, esclarece que, com relação à própria parcela da "Opção", não obstante incorporada antecipadamente a seus proventos de aposentadoria, sob condição suspensiva, sobre ela não houve contribuição previdenciária, por óbvio, porque também não a recebeu durante a atividade, sendo que, após a sua aposentação, no ano de 2014, passou a contribuir sobre essa parcela como aposentada, em harmonia, equilíbrio e sustentação ao sistema contributivo instituído pela EC 20, de 1998.
Análise:
6.5.	Essa questão foi objeto de uma profunda análise por ocasião da apreciação do TC Processo 001.928/2019-8 (Acórdão 5919/2019-TCU-Primeira Câmara, Sessão de 23/7/2019) , quando o Ministro Benjamin Zymler teceu judiciosas considerações, as quais serão reproduzidas a seguir:
9. (...) As parcelas remuneratórias decorrentes do exercício das funções comissionadas deixaram de constituir base de incidência para a contribuição previdenciária desde 16/12/1998, motivo pelo qual também não podem integrar os proventos de aposentadoria.
10. Nessa linha, a própria legislação editada após a EC 20/1998 não previa a incidência de contribuição previdenciária sobre as funções de confiança e assemelhados, como se depreende do art. 1º da Lei 9.783, publicada em 28/1/1999, na sequência da aprovação da EC 20/1998 (grifos acrescidos) :
"Art. 1o A contribuição social do servidor público civil, ativo e inativo, e dos pensionistas dos três Poderes da União, para a manutenção do regime de previdência social dos seus servidores, será de onze por cento, incidente sobre a totalidade da remuneração de contribuição, do provento ou da pensão.  (Vide Lei nº 10.887, de 2004)  Vide ADIN 2010, de 1999
Parágrafo único. Entende-se como remuneração de contribuição o vencimento do cargo efetivo, acrescido das vantagens pecuniárias permanentes estabelecidas em lei, os adicionais de caráter individual, ou quaisquer vantagens, inclusive as relativas à natureza ou ao local de trabalho, ou outra paga sob o mesmo fundamento, excluídas:  (...) "
11. Essa matéria foi objeto da Decisão 683/2001-Plenário, prolatada em 29/8/2001, na qual o Tribunal, acolhendo a dissidência capitaneada pelo Ministro Ubiratan Aguiar, firmou o seguinte entendimento:
"O Tribunal Pleno, diante das razões expostas pelo Redator, DECIDE conhecer da Representação formulada pela então Divisão de Pagamento - Dipag/Serec/Segedam e, tendo em vista o disposto nos arts. 40, § 12, 201, § 11, da Constituição Federal, com redação dada pela Emenda Constitucional nº 20/98, firmar o entendimento de que a retribuição pelo exercício de função comissionada não constitui parcela integrante da remuneração sobre a qual incide a contribuição social do servidor público civil ativo, a partir da vigência da Emenda Constitucional nº 20/98."
12. Contra essa decisão foi interposto pedido de reexame pelo Subprocurador-Geral Ubaldo Alves Caldas, que não foi conhecido (Decisão 1077/2001-Plenário) .
6.6.	Em virtude dessas considerações, é de se rejeitar o argumento apresentado pela recorrente.
7. Da violação ao princípio da segurança jurídica
7.1.	A recorrente alega que houve violação ao princípio da segurança jurídica, com base nos seguintes argumentos:
7.2.	De qualquer forma, apenas para argumentar, ainda que se admitisse que a composição do Plenário que proferiu o Acórdão nº 1.599, de 2019, tivesse mais razão em seus fundamentos do que a composição do Plenário que exarou o Acórdão nº 2.076, de 2005, ainda assim a nova interpretação a ser imposta aos servidores não poderia se dar de forma retroativa.
7.3.	Ora, por acórdão de mesma envergadura hierárquica e funcional que o Acórdão nº 1.599, de 2019, o Plenário do TCU do ano de 2005 determinou e fiscalizou, por longos 14 (quatorze) anos, a aplicação do entendimento de que bastava o preenchimento dos requisitos do art. 193 da Lei nº 8.112, de 1990, para que o servidor fizesse jus à vantagem da "Opção", mesmo após a promulgação da EC 20, de 1998, independentemente da aquisição do direito à aposentadoria.
7.4.	É certo que o entendimento jurisprudencial poderá ser modificado por novo acórdão do mesmo colegiado, mas o novo entendimento somente poderá valer para o futuro, sob pena de violação ao princípio da Segurança Jurídica.
7.5.	Do contrário, ficar-se-ia ao sabor das composições dos órgãos colegiados, podendo a Administração revisar indefinidamente os seus atos.
7.6.	Esse também é o entendimento da abalizada doutrina sobre o assunto. Nesse sentido, cita trechos de doutrina creditados a autores nacionais: MARIA SYLVIA ZANELLA DI PRIETO, ALMIRO DO COUTO E SILVA, ODETE MEDAUAR.
7.7.	Nesse contexto, a recorrente entende que não há amparo no ordenamento jurídico brasileiro para a modificação dos atos praticados com base no Acórdão nº 2.076, de 2005, que teve sua aplicação pacífica por quase uma década e meia, sob pena de violação ao princípio da Segurança Jurídica.
Análise:
7.8.	Conforme visto no histórico desta instrução, a conclusão de que a presente concessão é ilegal deveu-se, unicamente, ao exame da legislação referente ao instituto da "opção" e da incorporação da parcela de 2/10 da função comissionada de nível FC-8, sem que a servidora tenha exercido tal função durante o tempo suficiente para fazer jus a essa incorporação.
7.9.	Em relação à jurisprudência superada deste Tribunal, observa-se que os juízes são independentes e somente se submetem à lei, e não à jurisprudência. Sobre o tema, traz-se à colação a doutrina de Jorge Luiz Souto Maior e Valdete Souto Severo:
 (...) o juiz tem o dever de se rebelar, de reagir, de não ceder, de reafirmar a sua independência, pois é isto que a humanidade, que debruçou sobre o direito toda a regulação das relações de poder, espera dele. Um juiz que, por conveniência, se curva ao entendimento de outros juízes, proferindo decisões contrárias à sua convicção jurídica; que, por comodidade, aplica uma lei que fere a Constituição ou algum preceito dos direitos humanos ou direitos fundamentais; que, por receio de qualquer natureza ou medo, acaba cumprindo uma "ordem" ilegal; ou que, meramente, se abstém de "denunciar" as ameaças que sofra com relação à sua independência; que não exerce com liberdade e responsabilidade as suas atribuições, deixa de ser digno da função que exerce, perde, enfim, na essência, a designação de um autêntico magistrado e quem perde com isto é toda a sociedade (in O Processo do Trabalho como instrumento do Direito do Trabalho e as ideias fora de lugar do Novo CPC. São Paulo: LTr, 2015, p. 107-108) 
7.10.	Acrescente-se a doutrina de Mauro Schiavi:
Hodiernamente se exige uma postura mais ativa do Juiz para garantir os resultados práticos do processo. A efetividade do processo depende não só de um Juiz imparcial e independente, mas, também, de um magistrado mais ousado, comprometido com a justiça e com os resultados úteis do processo (in Manual de Direito Processual do Trabalho, 4ª. Ed., São Paulo: LTr, 2011, p. 698) .
7.11.	Corroborando essas ideias, registra-se o conselho de Benedito Calheiros Bonfim:
A dócil submissão à jurisprudência estiola o espírito criador do advogado e do juiz. São os descontentes e os inconformados os propulsores do progresso, raciocínio válido também no campo da ciência do Direito (in Conselhos aos jovens advogados, 3ª Ed., Niterói, RJ: Impetus, 2012, p. 187) .
7.12.	De fato, a democracia se faz com respeito à diferença e com divergências. Assim, continua Fábio Konder Comparato:
A independência funcional da magistratura, assim entendida, é uma garantia institucional do regime democrático. O conceito institucional foi elaborado pela doutrina publicista alemã à época da República de Weimar, para designar as fontes de organização dos Poderes Públicos, cuja função é assegurar o respeito aos direitos subjetivos fundamentais, declarados na Constituição (grifos acrescidos) (apud Jorge Luiz Souto Maior e Valdete Souto Severo, in O Processo do Trabalho como instrumento do Direito do Trabalho e as ideias fora de lugar do Novo CPC. São Paulo: LTr, 2015, p. 114) .
7.13.	Observa-se que a submissão dos juízes somente à lei não é uma idiossincrasia do Direito brasileiro, mas encontra ressonância na Alemanha, na Áustria, na Dinamarca, na Espanha, na França, na Grécia, na Irlanda, na Itália e em Portugal, conforme pontuam Jorge Luiz Souto Maior e Valdete Souto Severo:
Na Alemanha, há disposição expressa no sentido de que "os juízes são independentes e somente se submetem à lei" (art. 97) . Na Áustria, "Os juízes são independentes no exercício de suas funções judiciárias" (art. 87) . Na Dinamarca, "No exercício de suas funções os magistrados devem se conformar à lei" (art. 64) . Na Espanha, "A justiça emana do povo e ela é administrada em nome do rei por juízes e magistrados que constituem o poder judiciário e são independentes, inamovíveis, responsáveis e submetidos exclusivamente ao império da lei" (art. 117) . Há também norma dispondo que "Toda pessoa tem o direito de obter a proteção efetiva dos juízes e tribunais para exercer seus direitos e seus interesses legítimos, sem que em nenhum caso esta proteção possa lhe ser recursada" (art. 24) .
No mesmo pórtico, o ordenamento jurídico francês prevê: "O presidente da República é garante da independência da autoridade judiciária. Ele é assistido pelo Conselho superior da magistratura. Uma lei orgânica traz estatuto dos magistrados. Os magistrados de carreira são inamovíveis" (art. 64) . Na Grécia, há disposição no sentido de que: "A justiça é composta por tribunais constituídos de magistrados de carreira que possuem independência funcional e pessoal" (art. 87-1) e de que "No exercício de suas funções, os magistrados são submetidos somente à Constituição e às leis; eles não são, em nenhum caso, obrigados a se submeter a disposições contrárias à Constituição" (art. 87-2) . Na Irlanda, "Os juízes são independentes no exercício de suas funções judiciárias e submetidos somente à presente Constituição e à lei (art. 35-2) . Na Itália: "A justiça é exercida em nome do povo. Os juízes se submetem apenas à lei" (art. 101) . Em Portugal, "os juízes são inamovíveis. Eles não poderão ser multados, suspensos, postos em disponibilidade ou exonerados de suas funções fora dos casos previstos pela lei" (art. 218-1) . E mais: "os juízes não podem ser tidos por responsáveis de suas decisões, salvo exceções consignadas na lei" (art. 218-2) (in O Processo do Trabalho como instrumento do Direito do Trabalho e as ideias fora de lugar do Novo CPC. São Paulo: LTr, 2015, p.115) .
7.14.	Diante desses argumentos, entende-se que este Tribunal deve interpretar o regramento da "opção" de acordo com as regras de Hermenêutica, e não guiado por precedentes jurisprudenciais oscilantes e superados, que não informam um norte seguro a ser seguido. Nesse sentir, não há que se falar em violação ao princípio da isonomia.
7.15.	Ademais, observa-se que a jurisprudência deste tribunal sedimentou-se no sentido da irregularidade do pagamento da parcela opção juntamente com quintos, conforme se extrai de centenas de julgados desta Casa, trazendo-se, a título meramente ilustrativo, os seguintes Acórdãos: 1.255/2020, Relator Marcos Bemquerer; 2.793/2019, Relatora Ana Arraes; e 2.646/2019, Relator Vital do Rêgo - todos do Plenário; 6.860/2020, Relator Benjamin Zymler; 6.696/2020, Relator Walton Alencar Rodrigues; e 6.674/2020, Relator Weder de Oliveira - todos da 1ª Câmara; e 6.731/2020, Relator André de Carvalho; 6.574/2020, Relator Augusto Nardes; e 6.178/2020, Relator Raimundo Carreiro - todos da 2ª Câmara.
7.16.	Aqui é necessário lembrar que a sedimentada jurisprudência do Supremo Tribunal Federal é no sentido de classificar como ato complexo a concessão de aposentadoria, reforma ou pensão, consoante os seguintes julgados (RMS 3881/SP, MS 19875/DF, RE 195861/ES e MS 23665/DF) .
7.17.	Assim, por ser complexo, o ato de aposentadoria somente passa a estar plenamente formado (perfeito) , válido (aferição da legalidade com reflexo de definitividade perante a Administração) e eficaz (plenamente oponível a terceiros, deixando de apresentar executoriedade provisória) quando recebe o registro emitido pelo Tribunal de Contas da União. Tal entendimento decorre do disposto no inciso III do art. 71 da Constituição Federal, que estabelece a competência do Tribunal de Contas da União para apreciar, para fins de registro, a legalidade dos atos de admissão, assim como a concessão de aposentadoria, reforma ou pensão.
7.18.	Nessa perspectiva, impõe-se reconhecer a natureza precária do ato em questão, e por essa razão, até que haja o efetivo julgamento e o consequente registro pelo Tribunal de Contas da União, não cabe falar ato jurídico perfeito, tendo em vista a ausência de aperfeiçoamento e definitividade do ato.
7.19.	A propósito do tema, colaciona-se entendimento esposado pelo Supremo Tribunal Federal ao decidir no âmbito do RE-195.861/ES:
APOSENTADORIA - ATO ADMINISTRATIVO DO CONSELHO DA MAGISTRATURA - NATUREZA - COISA JULGADA ADMINISTRATIVA - INEXISTÊNCIA. O ato de aposentadoria exsurge complexo, somente se aperfeiçoando com o registro perante a Corte de Contas. Insubsistência da decisão judicial na qual assentada, como óbice ao exame da legalidade, a coisa julgada administrativa. (grifos acrescidos) 
7.20.	No caso em apreço, não houve o respectivo registro em razão da constatação de ilegalidade no ato, o que afasta, por si só, a presunção de legitimidade do ato administrativo que concedeu o benefício à recorrente, não havendo, assim, que se falar em violação da segurança jurídica, de proteção da confiança, de direito adquirido ou de razoabilidade.
7.21	Quanto à boa-fé da recorrente, este Tribunal a considerou, dispensando a devolução dos valores indevidamente recebidos, nos termos do subitem 9.2 do acórdão recorrido.
7.22.	É de se ressaltar o poder/dever deste Tribunal de apreciar, para fins de registro, os atos de aposentadoria na esfera federal, nos termos do art. 71 da Constituição. Tal prerrogativa não pode ser infirmada pela sobreposição de princípios como o da razoável duração do processo e da eficiência na Administração Pública.
7.23.	Portanto, opina-se pela rejeição dos argumentos apresentados pela recorrente.
8. Do direito adquirido
8.1.	A recorrente afirma que houve violação ao direito adquirido, com base nos seguintes argumentos:
8.2.	Neste tópico ainda cabe um outro importante registro, que distingue o caso sob exame dos demais julgamentos de ilegalidade de atos de aposentadoria. É que, com relação especificamente à parcela da "Opção", houve inversão do que geralmente ocorre na apreciação dos atos de concessão. O que ordinariamente ocorre é de uma determinada interpretação da legislação ser perfilhada pelo órgão concedente da vantagem e de haver posteriormente a apreciação e concordância do TCU com essa interpretação, ou a sua eventual correção, tendo a jurisprudência do STF atribuído a essa conjugação de vontades a denominação de ato complexo.
8.3. 	Todavia, no caso da parcela da "Opção" decorrente do art. 193 da Lei nº 8.2112, de 1990, houve previamente uma orientação interpretativa e até impositiva pelo Tribunal de Contas da União antes da concessão da vantagem, podendo-se considerar, com essa particularidade, já ter havido a conjugação de vontades do TCU e do Senado para o aperfeiçoamento da aposentadoria da recorrente.
8.4.	Nesse diapasão, poder-se-ia acrescentar, como mais uma razão para o reexame do Acórdão nº 4442, de 2020, a incidência do prazo decadencial de que trata o art. 54 da Lei nº 9.784, de 1999, ou mesmo do prazo prescricional de cinco anos previsto no Decreto nº 20.910, de 1932, na esteira do que decidido pelo Supremo Tribunal Federal, com repercussão geral, no RE 636.553, por estar presente a mesma ratio decidendi, ou seja, a conjugação de vontades do TCU e do Senado na concessão da vantagem.
8.5.	A propósito, é essa conjugação de vontades entre o TCU e o órgão concedente que vem fundamentando diversas concessões de tutelas de urgência pelo Judiciário brasileiro em casos idênticos ao deste Pedido de Reexame, já tendo havido até mesmo sentença favorável à manutenção da parcela da "Opção".
8.6.	Portanto, conforme o entendimento que vem se firmando no Poder Judiciário, no caso da exclusão da parcela da "Opção" decorrente do art. 193 da Lei nº 8.112, de 1990, haveria ainda a violação ao direito adquirido e ao ato jurídico perfeito, assegurados no art. 5º, XXXVI, da Constituição Federal.
Análise:
8.7.	A aposentadoria deve observar as regras vigentes no momento da implementação de todos os requisitos legais para a concessão do benefício previdenciário, motivo pelo qual não é possível entender que o servidor tenha algum direito adquirido a determinada vantagem paga na aposentadoria até que lhe seja assegurado o próprio direito à inativação.
8.8. 	Do ponto de vista legal, o cumprimento das exigências do art. 193 da Lei 8.112/1990, por si só, é irrelevante e não produz consequências jurídicas caso não tenham sido atendidos os requisitos para a constituição da situação jurídica na qual a vantagem é devida: a aposentadoria.
8.9.	É nesse sentido o disposto no art. 7º da Lei 9.624/1998 (grifos acrescidos) :
Art. 7º É assegurado o direito à vantagem de que trata o art. 193 da Lei nº 8.112, de 1990, aos servidores que, até 19 de janeiro de 1995, tenham completado todos os requisitos para obtenção de aposentadoria dentro das normas até então vigentes.
Parágrafo único. A aplicação do disposto no caput exclui a incorporação a que se referia o art. 62 e as vantagens previstas no art. 192 da Lei nº 8.112, de 1990 (grifos acrescidos) .
8.10.	No caso em exame, como já mencionado, o ato da aposentadoria tem sua vigência a partir de 1º de dezembro de 2014, portanto, bem posterior à data-limite fixada no art. 7º acima transcrito.
8.11.	Assim, opina-se pela rejeição dos argumentos apresentados pela recorrente.
9. Da violação ao princípio da irretroatividade de nova interpretação
9.1.	A recorrente aduz que a decisão recorrida viola a vedação à interpretação retroativa, com base nos seguintes argumentos:
9.2. 	O entendimento consubstanciado no Acordão TCU 1.599/2019 não foi precedido de alteração legislativa ou fato novo que justificassem a modificação da orientação até então vigente, colocando em risco a segurança jurídica, além de afrontar os princípios da irredutibilidade de proventos e o princípio da confiança, além de malferir as regras insertas nos artigos 21 e 24 da LINDB, como anteriormente destacado.
9.3. 	A concessão da aposentadoria da servidora foi feita nos exatos termos da legislação vigente, tendo passado inclusive pelo crivo do Controle Interno do Senado Federal. A vantagem "opção" foi incorporada nos proventos da servidora, seguindo inclusive entendimento desse Egrégio TCU.
9.4. 	A jurisprudência utilizada na época da concessão inicial da aposentadoria não pode ser utilizada, posteriormente, pelo próprio TCU, com nova interpretação, para prejudicar direito, haja vista a aplicação do princípio da irretroatividade da interpretação da Jurisprudência de forma prejudicial.
9.5.	Os Tribunais devem observar os seus próprios precedentes, evitando que alterações sucessivas de entendimentos lance os jurisdicionados em um cadafalso de insegurança jurídica. Tal inconstância, sacrifica e vilipendia direitos licitamente adquiridos e já integrados ao patrimônio e mais: exercidos com a tranquilidade de quem anda na sombra benfazeja da legalidade.
9.6.	Com efeito, conforme a regra do artigo 926 do CPC, todos os tribunais deverão uniformizar sua jurisprudência e mantê-la estável, íntegra e coerente.
9.7.	A inteligência deste artigo volve seu olhar, antes de tudo, para as decisões que certo Tribunal - especialmente os de assento elevado, como esse c. TCU, a mais alta Corte de Contas do país - proclama sobre determinado tema, adotando, com isto, decisão paradigmática, que norteia por anos o tratamento de certo tema, estabelecendo direitos, constituindo, de maneira definitiva, situações jurídicas e assim pacificando os direitos em favor de um número expressivo de jurisdicionados.
9.8.	O novo Código de Processo Civil, no particular, valoriza os princípios da segurança jurídica, da proteção da confiança e da isonomia, quando regula a forma de "modificação de enunciado de súmula, de jurisprudência pacificada ou de tese adotada em julgamento de casos repetitivos", afirmando que, em tais casos, deve ser observada a "fundamentação adequada e específica", levando-se em linha de conta "os princípios da segurança jurídica, da proteção da confiança e da isonomia" (art. 927, §4º, do CPC) .
9.9.	Esta vertente do novo CPC é de tal forma substancial que está disseminada em várias de seus títulos e capítulos e não apenas nos artigos até aqui sublinhados.
9.10.	A norma legal não é mais o único paradigma obrigatório que vincula a decisão do julgador. Os precedentes judiciais também vinculam tais decisões, já que o novo CPC estabelece que não se considera fundamentada decisão judicial que deixar de seguir precedente ou jurisprudência invocada pela parte, sem mostrar a existência de distinção no caso em julgamento ou a superação do entendimento, conforme dispõe o inciso VI do §1º do artigo 489 do CPC.
9.11.	Referida disposição normativa objetiva que as decisões judiciais sejam tomadas com coerência ou integridade, ou seja, não destoem de outras decisões já prolatadas sobre o mesmo tema e envolvendo idênticas circunstâncias, máxime quando as decisões mais antigas criaram situações jurídicas dignas de tutela e delinearam a vida de milhares de pessoas submetidas à tutela jurisdicional de determinado órgão julgador.
9.12.	E aqui trazendo este raciocínio ao caso concreto tem-se que o Acórdão 2076/2005-TCU-Plenário foi observado e gerou efeitos por quase 15 (quinze) anos e seu entendimento foi aplicado a incontável número de aposentadorias em todas as esferas do Poder Público.
9.13.	E agora, em terrível passe de mágica, todo este edifício desmorona e se implementa gravíssima ofensa à harmonia dos direitos individuais: aplicação retroativa de novo entendimento jurisprudencial com o intuito de limitar direitos alterando situação jurídica constituída.
9.14.	De se notar que nem mesmo se fosse o caso de Súmula dessa Colenda Corte - o que não é - poder-se-ia admitir efeitos retroativos danosos de novel diretriz trazida.
9.15.	Isto porque a situação jurídica da Requerente está sendo infirmada por decisão dessa e. Segunda Câmara, ao passo que a diretriz traçada no Acórdão 2076/2005 tem origem no Excelso Plenário dessa Alta Corte de Contas.
9.16.	Deste modo e com todas as vênias que merecem as decisões emanadas dessa e. Segunda Câmara e do eminente Ministro Relator, a superação da orientação fixada no Acórdão 2076/2005 viola o disposto no inciso V do artigo 927 do CPC, que é de observância obrigatória no âmbito dos tribunais judiciais e administrativos, ex vi da regra inserta no artigo 15 do novo CPC.
Análise:
9.17. 	Em relação aos artigos do CPC e da LINDB acima citados, deve-se ter presente que o TCU atua nos processos de sua competência de acordo com as regras previstas em sua Lei Orgânica e no seu Regimento Interno, sendo que as regras das duas leis mencionadas pela recorrente podem ser aplicadas, porém, naquilo que for compatível com o regramento próprio deste Tribunal.
9.18. 	Com efeito, o art. 260, § 2º, do Regimento Interno dispõe sobre a matéria nos seguintes termos:
§ 2º O acórdão que considerar legal o ato e determinar o seu registro não faz coisa julgada administrativa e poderá ser revisto de ofício pelo Tribunal, com a oitiva do Ministério Público e do beneficiário do ato, dentro do prazo de cinco anos da apreciação, se verificado que o ato viola a ordem jurídica, ou a qualquer tempo, no caso de comprovada má-fé.
9.19. 	Assim, a alegada violação ao princípio da vedação de aplicação retroativa de nova interpretação deve ser rechaçada por três razões:
	i) não existe direito adquirido à exegese;
	ii) não houve registro do ato de aposentadoria em questão, segue-se daí que não cabe invocar a máxima de que a "modificação posterior de jurisprudência não alcançaria as situações consolidadas à luz de critério interpretativo anterior". Isso porque poder-se-ia falar em situação consolidada apenas quando o ato de concessão recebe o registro do TCU, por ser ato complexo;
	iii) o acórdão que julgar legal o ato de aposentadoria e determinar o seu registro não faz coisa julgada administrativa, nos termos do § 2º do art. 260 do Regimento Interno deste Tribunal.
9.20.	Por tais razões, opina-se pela rejeição dos argumentos apresentados pela recorrente.
10. Da incorporação da parcela de 2/10 de função comissionada FC-8
10.1.	Caber registrar que a questão relativa à incorporação da parcela de 2/10 de FC-8 não foi objeto de contestação no presente recurso.
CONCLUSÃO
11.	Da análise de mérito realizada, conclui-se que:
o ato em exame ofendeu a EC 20/1998;
as parcelas remuneratórias pelo exercício de funções comissionadas deixaram de constituir base de incidência para a contribuição previdenciária desde 16/12/1998;
não houve violação aos princípios da segurança jurídica e da isonomia;
não houve violação ao direito adquirido;
não houve violação ao princípio da irretroatividade de nova interpretação;
12.	Por conseguinte, deve-se negar provimento ao presente recurso.
PROPOSTA DE ENCAMINHAMENTO
13.	Ante o exposto, submetem-se os autos à consideração superior, propondo-se, com fundamento no art. 48 da Lei 8.443/1992:
	a) conhecer do recurso para, no mérito, negar-lhe provimento;
b) informar à recorrente e demais interessados do acórdão a ser proferido, destacando que o relatório e o voto que o fundamentam podem ser acessados por meio do endereço eletrônico www.tcu.gov.br/acordaos."
É o Relatório.

8.1. Rodrigo Dalmeida Couto Pessoa (17.272/E/OAB-DF) e outros, representando Christina Rodrigues Martins Sik.

Procurador Marinus Eduardo De Vries Marsico.

APOSENTADORIA. INCORPORAÇÃO DA VANTAGEM "OPÇÃO" APÓS A EMENDA CONSTITUCIONAL 20/1998. ILEGALIDADE E NEGATIVA DE REGISTRO. PEDIDO DE REEXAME. CONHECIMENTO. RAZÕES INSUFICIENTES PARA ALTERAR O JUÍZO. NÃO PROVIMENTO. COMUNICAÇÕES.

APOSENTADORIA (APOS)

Secretaria de Recursos (Serur); Secretaria de Fiscalização de Integridade de Atos e Pagamentos de Pessoal e de Benefícios Sociais (Sefip).

Cuidam os autos de Pedido de Reexame interposto por Christina Rodrigues Martins Sik, vinculada ao Senado Federal, por meio do qual se insurge contra o Acórdão 4442/2020-TCU-Segunda Câmara, rel. Ministro Augusto Nardes, o qual, entre outras medidas, considerou seu ato de aposentadoria ilegal e negou-lhe registro.
Preliminarmente, ratifico o exame de admissibilidade despachado por mim nestes autos, uma vez que o recurso apresentado atende aos requisitos dispostos nos artigos 277, inciso II, 278, caput e § 1º, e 286 do Regimento Interno do TCU.
Em suma, a recorrente alega: (i) ofensa à EC 20/1998; (ii) ter havido a incidência da contribuição previdenciária que deu origem à parcela "opção"; (iii) violação aos princípios da segurança jurídica e da isonomia; (iv) violação ao direito adquirido; e (v) violação ao princípio da irretroatividade de nova interpretação.
A unidade especializada concluiu pela improcedência dos argumentos.
Essa conclusão é acompanhada pelo Ministério Público junto ao TCU.
Feito esse breve introito, anuo à proposta alvitrada pela unidade técnica, endossada pelo Parquet especializado, e adoto os fundamentos e argumentos reproduzidos no Relatório precedente como minhas próprias razões de decidir, sem prejuízo dos breves comentários a seguir.
Quanto aos dois primeiros argumentos, verifico que a remuneração devida em razão da ocupação de cargo em comissão e/ou função de confiança tem natureza transitória, e, portanto, só é devida ao servidor enquanto exerce o cargo ou função.
A parcela de opção se encaixa nesse conceito, não podendo exceder a remuneração do respectivo servidor no cargo efetivo em que se deu a aposentadoria ou que serviu de referência para a concessão da pensão, conforme dispõe o § 2° do art. 40 da Constituição Federal, com redação dada pela Emenda Constitucional 20/1998. 
Em relação aos demais argumentos, é necessário salientar que, quando a avaliação do presente ato de aposentadoria foi realizada, a jurisprudência majoritária desta Corte de Contas já apontava o entendimento quanto à ilegalidade da incorporação, aos proventos de aposentadoria, de parcela (vantagem "opção") sobre a qual não houve incidência de contribuição previdenciária, bem como concorrendo para ultrapassar o limite que se encontra estabelecido pela última remuneração do cargo no qual se deu a aposentação (e.g Acórdão 2988/2018-TCU-Plenário [Rel. Min. Ana Arraes] e Acórdão 1599/2019-TCU-Plenário [Rel. Mim Benjamim Zymler]) . Assim, verifico que não ocorreu retroatividade da interpretação.
Sendo o registro condição para o aperfeiçoamento da aposentadoria, dada sua natureza de ato complexo, decorrência da competência dada pelo III do art. 71 da Constituição Federal ao TCU, é possível perceber que não havia também direito adquirido à interpretação dada pelo órgão de origem.
Como lembra a unidade instrutiva, sendo o ato de aposentadoria complexo, este somente passa a estar plenamente formado (perfeito) , válido (aferição da legalidade com reflexo de definitividade perante a Administração) e eficaz (plenamente oponível a terceiros, deixando de apresentar executoriedade provisória) quando recebe o registro pela Corte de Contas. 
Esse entendimento está em linha com a jurisprudência do Supremo Tribunal Federal, o qual classifica como ato complexo a concessão de aposentadoria, reforma ou pensão, consoante os seguintes julgados (RMS 3881/SP, MS 19875/DF, RE 195861/ES e MS 23665/DF) .
Nessa perspectiva, é correta a conclusão de que o referido ato possui natureza precária, razão pela qual, até que haja o efetivo julgamento e o consequente registro pela Corte de Contas, não há que se falar em direito adquirido, ato jurídico perfeito, proteção da confiança, ou em irredutibilidade dos proventos, tendo em vista a ausência de aperfeiçoamento e definitividade do ato.
Relevante citar que nos termos do art. 7º da Lei 9.624/1998, o direito à vantagem de que trata o art. 193 da Lei nº 8.112, de 1990, só é assegurado aos servidores que, até 19 de janeiro de 1995, tenham completado todos os requisitos para obtenção de aposentadoria dentro das normas até então vigentes, o que reforça o não reconhecimento do suposto direito ora pleiteado.
	Ante o exposto, incorporo os pareceres da unidade técnica reproduzidos no Relatório precedente, endossados pelo Parquet, como razão de decidir, entendo que deve ser negado provimento ao Pedido de Reexame e VOTO para que o Tribunal adote a minuta de deliberação que submeto a este Colegiado.

TCU, Sala das Sessões Ministro Luciano Brandão Alves de Souza, em 18 de maio de 2021.
AROLDO CEDRAZ 
Relator